最高法院刑事判決　　　　　　九十六年度台上字第二七三六號
上　訴　人　甲○○
　　　　　　乙○○
　　　　　　　　　　（
上 列一 人
選任辯護人　郭隆偉律師
上列上訴人等因違反毒品危害防制條例案件，不服台灣高等法院
台中分院中華民國九十六年三月一日第二審更審判決（九十五年
度上重更(一)字第七六號，起訴案號：台灣彰化地方法院檢察署九
十三年度偵字第二九七二、三０八一、四二九九、四五六一、四
五六二、五一一六號），提起上訴，本院判決如下：
    主  文
原判決關於甲○○、乙○○部分撤銷，發回台灣高等法院台中分
院。
    理  由
本件原判決認定：上訴人乙○○曾犯竊盜罪，經判處有期徒刑三
月確定，於民國九十一年十二月二十八日執行完畢。其與上訴人
甲○○及業經判處罪刑確定之蔡瓊，基於意圖販賣第一級毒品海
洛因以營利之概括犯意聯絡，自九十二年十月間某日起，至九十
三年四月間某日止，或由(一)蔡瓊與甲○○基於共同犯意聯絡，於
(1)自九十二年十月間某日起，至九十三年三月間某日止，在彰化
  縣大城鄉、芳苑鄉等處，推由蔡瓊連續以每小包海洛因新台幣
  （下同）一千元之價格出售予陳逸震四次；推由甲○○連續以
  每小包海洛因二千元之價格出售予陳逸震二次。
(2)於九十三年一月十四日以後之該月中旬某日起，至九十三年四
  月初某日止，連續在彰化縣大城鄉，以每次一千元之價格，販
  賣第一級毒品海洛因予黃宗源與謝博文二人計四次。
(3)於九十三年三月六日起，至同年三月下旬某日止，在彰化縣芳
  苑鄉、大城鄉等處，以每一小包海洛因一千元之價格，販賣予
  吳宗益共八次。
(4)於九十三年二月間某日起，至同年四月間十日止，連續在彰化
  縣大城鄉，以每包一千元之價格，販賣海洛因予陳淑珠共四次
  。或(二)由上訴人甲○○與乙○○基於共同犯意聯絡，自九十三
  年一月間（十四日以後）之某日起，至九十三年四月十日止，
  連續在彰化縣大城鄉，以每包一千元之價格，販賣第一級毒品
  海洛因予施瑞濠共二十次。或(三)由上訴人甲○○單獨起意，於
(1)九十三年一、二月中旬，在彰化縣大城鄉，以五千元及二萬五
  千元之價格，販賣第一級毒品海洛因予賴家榮各一次。
(2)九十三年四月十三日起，在彰化縣二林鎮、大城鄉、芳苑鄉等
  處，以每包一千元之價格，販賣第一級毒品海洛因予陳民岳共
  三次等情，因而撤銷第一審關於上訴人等之判決，改判仍論處
上訴人等共同連續販賣第一級毒品罪刑（其中乙○○為累犯）。
固非無見。
惟查：(一)共同正犯犯罪所得之財物為現金時，因共同正犯應就全
部犯罪結果負其責任，而合併計算犯罪所得，且於全部或一部不
能沒收時以其財產抵償之，但為避免執行時發生重複沒收、抵償
之情形，故各共同正犯之間係採連帶沒收主義，於裁判時應諭知
被告共同犯罪所得之財物應與其他共同正犯連帶沒收之。原判決
認定甲○○分別與蔡瓊、乙○○共同販賣海洛因所得合計各二萬
四千元、二萬元，自行販賣海洛因所得合計三萬三千元。倘若無
訛，則應於主文諭知「甲○○販賣毒品所得三萬三千元沒收之；
共同販賣毒品所得四萬四千元，其中二萬四千元部分應與蔡瓊、
二萬元部分應與乙○○連帶沒收之」；及「乙○○共同販賣毒品
所得二萬元，應與甲○○連帶沒收之」。然原判決主文卻諭知「
甲○○犯罪所得之財物沒收之」；「乙○○犯罪所得之財物沒收
之」，係以各別單獨沒收方式宣告，並未為「連帶沒收」之諭知
，按諸首揭說明，自有未洽。(二)第一審檢察官起訴書犯罪事實欄
第一段第(二)點記載，上訴人甲○○與蔡瓊自九十三年一月間起至
同年五月十五日止，多次販賣海洛因予謝博文共約百餘次，上訴
人甲○○並連續利用乙○○為其販售毒品予謝博文約二十次（見
起訴書第二頁、第三頁）等情。乃原判決僅就其中甲○○與蔡瓊
於九十三年一月十四日以後之該月中旬某日起，至九十三年四月
初某日止，連續在彰化縣大城鄉，以每次一千元之價格，販賣海
洛因予黃宗源與謝博文二人計四次部分，認定甲○○與蔡瓊有共
同販賣海洛因之犯行（見原判決第三頁，理由欄第一段第(二)點）
，另就甲○○其餘被訴犯行，僅於理由欄第六段第(二)點泛稱：「
起訴書犯罪事實欄一之(二)部分，第一審法院於九十四年十月二十
六日審理時，公訴檢察官當庭陳明該等部分現有證據有瑕疵及證
據不足，犯罪事實應減縮之，經記明筆錄可稽，足見此等部分之
證據確有不足」等語（見原判決第四十六頁）。然卷查第一審法
院當次審判筆錄僅載稱，公訴檢察官就原起訴書犯罪事實欄第一
段第(二)點之事實聲明應予減縮，並未載明檢察官就該部分起訴事
實之減縮範圍為何（見第一審卷(六)第五頁至第七頁），原審亦未
究明確定檢察官經減縮後該部分起訴之範圍為何？已有未合。且
就甲○○除前揭販賣謝博文等海洛因四次以外之其餘被訴販賣及
利用乙○○販賣海洛因部分，是否併構成毒品危害防制條例第四
條第一項販賣第一級毒品罪責及間接正犯（利用乙○○部分）？
乙○○是否併為甲○○販賣第一級毒品罪之幫助犯或共同正犯？
則漏未審究及論處，洵有已受請求事項未予判決之違法。(三)原判
決援採證人陳逸震之證言，認定上訴人甲○○與蔡瓊有推由蔡瓊
連續以每小包海洛因一千元之價格出售予陳逸震四次；推由甲○
○連續以「每小包海洛因『二千元』之價格」出售予陳逸震二次
之犯行。但原判決理由引用陳逸震之證詞，係謂：證人陳逸震於
警詢指認上訴人甲○○及蔡瓊之照片，稱伊的毒品都是向他們買
的，是用伊家附近之公共電話聯絡，撥打他們的行動電話買毒品
，「一包買一千元」；其後於原審又證稱：伊是打000000
0000號行動電話購買毒品，有一次是男的接聽，其他都是女
的接聽，「每次買第一級毒品海洛因都是『一千元』」（見原判
決第六頁、第七頁，理由第一段第(一)點第1、2小點）云云。則原
判決就認定甲○○以「每小包二千元」價格售賣予陳逸震部分之
事實，顯與其理由所引用陳逸震之前開證詞不符，嫌有未洽。(四)
原判決理由第一段第(一)點第2 小點說明，以有利與上訴人甲○○
與蔡瓊（原判決誤繕為乙○○）之方式認定，蔡瓊計出售海洛因
予陳逸震四次，甲○○計出售二次（見原判決第八頁第十二行至
第十六行）等語。其認定甲○○與蔡瓊出售海洛因予陳逸震之次
數似共計為「六次」。然據其理由欄引述陳逸震之供詞，載稱：
伊的毒品都是向甲○○及蔡瓊買的，一包買一千元，可能買了「
四、五次」有吧，好像是「三、四次」，向上訴人甲○○買是九
十三年二月或三月的事，跟他交易有二、三次左右；其後於原審
又證稱：伊是打0000000000號行動電話購買毒品，每
次買第一級毒品海洛因都是一千元，買了「三、四次或四、五次
」不確定（見原判決第七頁，理由第一段第(一)點第1、2小點）等
詞。觀諸陳逸震上揭證述，就甲○○與蔡瓊販賣海洛因之次數，
分別為三、四次或四、五次不等，若從甲○○與蔡瓊最有利之方
式認定，渠等販賣海洛因予陳逸震之次數，似以認定「三次」最
為有利，乃原判決則認定為「六次」，其理由之論述即有矛盾。
(五)原判決理由欄載敘上訴人等分別有連續犯加重（乙○○併有累
犯遞予加重事由）及刑法第五十九條酌予減輕事由（見原判決第
四十三頁、第四十四頁，理由欄第三段），依法應先加後減之。
但罰金刑之加重，依修正後刑法第六十七條規定，其最高度及最
低度同加重之，較修正前刑法第六十八條所定，僅加重其最高度
，為不利於上訴人。而罰金刑之減輕，依修正後刑法第六十七條
規定，其最高度及最低度同減輕之，較修正前刑法第六十八條所
定，僅減輕其最高度，為有利於上訴人。原判決論處上訴人等毒
品危害防制條例第四條第一項之罪，然就該罪之法定刑得併科罰
金刑部分，經綜合比較後，其依法先加後減之結果究應如何適用
法律，於理由內未予說明論敘，同有未當。以上或為上訴意旨所
指摘，或為本院得依職權調查之事項，應認原判決關於甲○○、
乙○○部分仍有撤銷發回更審之原因。至原判決說明渠等二人不
另為無罪諭知部分，因公訴人認與前揭論罪部分有裁判上一罪關
係，基於審判不可分原則，爰一併發回，附此敘明。
據上論結，應依刑事訴訟法第三百九十七條、第四百零一條，判
決如主文。
中　　華　　民　　國　九十六　年　　五　　月   十七   日
                      最高法院刑事第十二庭
                          審判長法官  池　啟　明
                                法官  王　居　財
                                法官  郭　毓　洲
                                法官  韓　金　秀
                                法官  黃　梅　月
      本件正本證明與原本無異
                                      書  記  官
中　　華　　民　　國　九十六　年　　五　　月   十九   日
                                                H
